最高法院刑事裁定　　　　　　　　　 111年度台抗字第1280號
抗　告　人　張鈞格



上列抗告人因詐欺等罪案件，不服臺灣高等法院臺中分院中華民
國111年8月8日定應執行刑之裁定（111年度聲字第1558號），提
起抗告，本院裁定如下：
    主  文
原裁定撤銷，應由臺灣高等法院臺中分院更為裁定。
    理  由
一、本件原裁定以抗告人張鈞格因詐欺等罪案件，經臺灣高等法
    院臺中分院（下稱原審法院）分別判處如原裁定附表（下稱
    附表）編號1 至10所示各罪所處之刑，均經分別確定在案，
    因認檢察官向原審法院聲請定其應執行之刑為正當，因而就
    附表所示各罪所處之徒刑，合併定其應執行之刑為有期徒刑
    4年6月，固非無見。
二、惟查：
(一)量刑及數罪併罰定應執行刑之輕重，固屬事實審法院得依職
    權自由裁量之事項。然法律上屬於自由裁量之事項，並非概
    無法律性之拘束。自由裁量係於法律一定之外部性界限內（
    以定執行刑言，即不得違反刑法第51條之規定）使法官具體
    選擇以為適當之處理；因此在裁量時，必須符合所適用之法
    規目的。更進一步言，須受法律秩序之理念所指導，此亦即
    所謂自由裁量之內部性界限。關於定應執行之刑，既屬自由
    裁量之範圍，其應受此項內部性界限之拘束，要屬當然。倘
    違反外部性界限，固屬違法，違反內部性界限，亦係不當，
    均為通常上訴、抗告程序救濟之範圍。又刑事訴訟法第 370
    條規定：「（第1 項）由被告上訴或為被告之利益而上訴者
    ，第二審法院不得諭知較重於原審判決之刑。但因原審判決
    適用法條不當而撤銷之者，不在此限。（第2 項）前項所稱
    刑，指宣告刑及數罪併罰所定應執行之刑。（第3 項）第一
    項規定，於第一審或第二審數罪併罰之判決，一部上訴經撤
    銷後，另以裁定定其應執行之刑時，準用之。」對第二審上
    訴案件之定應執行刑，明定有不利益變更禁止原則之適用，
    並於一部上訴經撤銷後，另以裁定定其應執行刑之情形準用
    之。
(二)查抗告人因犯如附表編號1 至10所示各罪，前經原審法院以
    109年度上訴字第939號判決（下稱原審法院甲判決）撤銷臺
    灣臺中地方法院第一審之有罪判決，就原審法院甲判決附表
    二編號1至38所示各罪，改判均論處犯刑法第339條之4第1項
    第2款之三人以上共同詐欺取財罪刑（共38罪刑，編號1部分
    尚想像競合犯組織犯罪防制條例第3條第1項後段之參與犯罪
    組織罪），並定應執行刑為有期徒刑3年8月。抗告人不服，
    提起第三審上訴，其中原審法院甲判決關於附表二編號1、5
    、6、8、9、11、13、14、16至20、22至27、29至31、33至3
    8所示部分，均經本院109年度台上字第5513號判決撤銷發回
    原審法院（下稱甲部分）；關於附表二編號2至4、7、10、1
    2、15、21、28、32所示部分，則經均本院109年度台上字第
    5513號判決以上訴程序不合法駁回上訴確定（下稱乙部分）
    。嗣甲部分發回更審（原審法院110 年度上更一字第23號，
    下稱原審法院乙判決）後，改判仍均論處犯刑法第339條之4
    第1項第2款之三人以上共同詐欺取財罪刑（共28罪刑，編號
    1部分尚想像競合犯組織犯罪防制條例第3條第1 項後段之參
    與犯罪組織罪），並經本院以111 年度台上字第1792號判決
    駁回上訴確定。有卷附各該判決及臺灣高等法院被告前案紀
    錄表等可稽。原裁定就抗告人所犯如附表編號1 至10所示各
    罪，酌定其應執行有期徒刑4年6月，從形式上觀察，雖未踰
    越刑法第51條第5 款所定法律之外部性界限，惟稽之前揭原
    審法院甲判決就抗告人所犯甲、乙部分之罪，合併定應執行
    刑為有期徒刑3年8月，則原裁定將甲部分之罪與乙部分之罪
    ，合併定應執行刑，自應受原審法院甲判決原定執行刑之拘
    束。況甲部分經本院撤銷發回原審法院更審結果，均經原審
    法院乙判決各減輕有期徒刑1月確定【⑴附表二編號1、11、
    14、26、31、35所示部分，均由有期徒刑1年4月降為1年3月
    ；⑵附表二編號5、6、8、9、18、22、29、34、36、37所示
    部分，均由有期徒刑1年3月降為1年2月；⑶附表二編號13、
    16、17、19、23、24、27、33、38所示部分，均由有期徒刑
    1年5月降為1年4月；⑷附表二編號20所示部分，由有期徒刑
    1年6月降為1年5月；⑸附表二編號25所示部分，由有期徒刑
    1年7月降為1年6月；⑹附表二編號30所示部分，由有期徒刑
    1年8月降為1年7月】，其判決結果均較有利於抗告人。則原
    裁定將甲、乙部分之罪合併定應執行刑，不惟應受原審法院
    甲判決所定應執行刑之拘束，且應較低於該原定之執行刑，
    始與上開不利益變更禁止原則之規範意旨無違。原裁定未審
    酌上情，就附表編號1 至10所示各罪（即甲、乙部分），竟
    定應執行刑為有期徒刑4年6月，致其所定應執行之刑，較重
    於原審法院甲判決所定之應執行刑。揆諸上揭說明，其所為
    刑罰裁量職權之行使，顯有審酌未盡及不適用法則之違誤。
    抗告意旨雖未指摘及此，然原裁定既有上開違誤，自屬無可
    維持，應由本院將原裁定撤銷，發回原審法院更為妥適之裁
    定，以資救濟。
據上論結，應依刑事訴訟法第413條前段，裁定如主文。
中    華    民    國   111    年    10    月    6     日
                  刑事第二庭審判長法  官  林  勤  純  
                                  法  官  王  梅  英  
                                  法  官  李  釱  任  
                                  法  官  黃  斯  偉  
                                  法  官  吳  秋  宏  
本件正本證明與原本無異
                                  書記官
中    華    民    國   111    年    10    月    11    日